---
title: "Projekt - klasteryzacja przestrzenna danych punktowych"
author: "Katarzyna Tokarczuk"
date: "2024-11-19"
output: 
  pdf_document:
    latex_engine: xelatex
---
```{r setup, include=FALSE}
knitr::opts_chunk$set(echo = TRUE,comment=' ')
```

## Wczytanie plików oraz załadowanie potrzebnych bibliotek
```{r,results='hide',message=FALSE, warning=FALSE}
library(sf)
library(ggplot2)
library(dbscan)
library(dplyr)
library(RColorBrewer)
punkty <- st_read("C:/Users/kasia/Studies/SEMESTR 5/Analiza danych przestrzennych/projekt/zestaw8_XYTableToPoi_Project.shp")
osiedla <- st_read("C:/Users/kasia/Studies/SEMESTR 5/Analiza danych przestrzennych/projekt/osiedla.shp")

```

## **1.Metoda DBSCAN**
Algorytm DBSCAN (Density-Based Spatial Clustering of Applications with Noise)  

**Zasada działania:**  
Jest to algorytm grupowania danych (klasteryzacji) oparty na analizie wzajemnego położenia i wzajemnych odległości punktów, czyli gęstości przestrzennej punktów.  

**Kroki tego algorytmu:**  
**1.** Obliczenie sąsiedztwa - dla każdego punktu w danych określa się jego sąsiedztwo jako punkty znajdujące się w promieniu eps od danego punktu.  
**2.** Identyfikacja punktów rdzeniowych - punkt jest uznawany za punkt rdzeniowy, jeśli liczba punktów w jego sąsiedztwie jest większa lub równa wartości minPts.  
**3.** Łączenie punktów rdzeniowych w klastry - punkty rdzeniowe, które są dostępne gęstościowo, zostają połączone w klastry.  
**4.** Przypisanie punktów brzegowych - punkty brzegowe, które nie są punktami rdzeniowymi, ale znajdują się w sąsiedztwie punktów rdzeniowych, zostają przypisane do klastrów utworzonych przez te punkty rdzeniowe.  
**5.** Przypisanie punktów szumu - punkty, które nie są ani rdzeniowe, ani brzegowe, są oznaczane jako szum (klaster 0).  

**Wady:**  
- nie może dobrze klasteryzować zbiorów danych o dużych różnicach gęstości (nie da się wówczas odpowiednio dla wszystkich klastrów dobrać kombinacji minPts - ε)  
- jakość tego algorytmu zależy od miary odległości  
- nie jest całkowicie deterministyczny  

**Zalety:**  
- nie wymaga określenia z góry liczby klastrów w danych  
- wydziela szum i jest odporny na wartości odstające  
- wymaga tylko dwóch parametrów i jest w większości przypadków niewrażliwy na kolejność punktów w bazie danych  
- może znaleźć dowolnie ukształtowane klastry  

Używam funkcji dbscan oraz ustawiam różne wartości parametrów dla tej metody:    
*eps* - promień otoczenia, w którym sprawdzamy ilość sąsiadów  
*minPts* - minimalna ilość punktów, które muszą tworzyć klaster

```{r}
#Wyodrębnienie współrzędnych z pliku z punktami
coords <- st_coordinates(punkty)
head(coords)

#Ilość punktów
coords_count <- nrow(coords)
print(coords_count)
```

```{r}
#Funkcja pomocnicza, która przeprowadza klasteryzację metodą DBSCAN (przypisuje wyniki do danych i je wizualizuje)
#Punkty odstające (szum) na mapie są wyświetlone z ustawioną półprzezroczystością

klasteryzacja_dbscan <- function(dane_punkty, dane_osiedla, eps, minPts) {
  
  coords <- st_coordinates(dane_punkty)  #Wyodrębnienie współrzędnych
  
  db <- dbscan(coords, eps = eps, minPts = minPts)    #Klasteryzacja DBSCAN
  dane_punkty$cluster <- db$cluster  #Przypisanie wyników do danych
  
  #Wizualizacja 
  ggplot() +
    geom_sf(data = dane_osiedla, fill = "white", color = "black") +
    geom_sf(data = dane_punkty, aes(color = as.factor(cluster), alpha = ifelse(cluster == 0, 0.4, 1))) +
    theme_minimal() +
    labs(color = "Klaster", alpha = "Przezroczystość") +
    ggtitle(paste("Wyniki klasteryzacji DBSCAN (eps =", eps, ", minPts =", minPts, ")")) +
    scale_alpha_identity()  
}
```




```{r}
# Klasteryzacja DBSCAN (eps=250 oraz minPts=5)
klasteryzacja_dbscan(punkty, osiedla, eps = 250, minPts = 5)
```


Wartość minPts=5 przy promieniu otoczenia równym 250 sprawiła, iż duża liczba punktów została przypisana do wielu małych klastrów.

___



```{r}
# Klasteryzacja DBSCAN (eps=500 oraz minPts=5)
klasteryzacja_dbscan(punkty, osiedla, eps = 500, minPts = 5)
```


W tym przypadku parametr eps został zwiększony do 500, przy czym minPts pozostało równe 5. Powstało 14 klastrów.  


___



```{r}
# Klasteryzacja DBSCAN (eps=500 oraz minPts=10)
klasteryzacja_dbscan(punkty, osiedla, eps = 500, minPts = 10)
```

W kolejnym przypadku eps pozostało równe 500, natomiast zwiększona została minimalna ilość punktów tworząca klaster. Można z tych danych odczytać więcej informacji o zwiększonej intensywności wykroczeń.  


```{r}
# Funkcja pomocnicza do wypisywania miejsc, w których wystąpiło najwięcej wykroczeń
klastry_result <- function(dane_punkty, dane_osiedla, eps, minPts) {
  
  coords <- st_coordinates(dane_punkty)  #Wyodrębnienie współrzędnych
  
  db <- dbscan(coords, eps = eps, minPts = minPts)  #Klasteryzacja DBSCAN
  punkty$cluster <- db$cluster  #Przypisanie wyników do danych
  
  punkty_bez_szumu <- punkty %>% filter(cluster != 0)  #Pominięcie szumu

  #Połączenie punktów z osiedlami
  punkty_z_osiedlami <- st_join(punkty_bez_szumu, osiedla, join = st_within)

  #Podsumowanie klastrów na osiedlach
  result <- punkty_z_osiedlami %>%
    group_by(cluster, NAZWA_JEDN) %>%
    summarise(liczba_wykroczen = n(), .groups = "drop") %>%
    st_drop_geometry() %>% 
    arrange(desc(liczba_wykroczen))

  head(result)

}
klastry_result(punkty, osiedla, eps = 500, minPts = 10)
```


Powyżej znajduje sie wynik funkcji pomocniczej. Występowanie klastrów świadczy o tym, że obszary o zwiększonej intensywności zarejestrowanych wykroczeń to: Stare Miasto, Kazimierz, Warszawskie, Nowy świat, Stare Podgórze, Kleparz.


___



```{r}
# Klasteryzacja DBSCAN (eps=1000 oraz minPts=10)
klasteryzacja_dbscan(punkty, osiedla, eps = 750, minPts = 10)
```

Gdy minPts pozostało równe 10, a promień eps został zwiększony do 750, zmniejszyła się liczba klastrów.  

___




## **2.Metoda HDBSCAN**
Algorytm HDBSCAN (Hierarchical density-based spatial clustering of applications with noise)  

**Zasada działania**  
Algorytm hierarchicznej klasteryzacji przestrzennej w obecności szumu opartej na gęstości zjawisk. Algorytm ten identyfikuje tzw.rdzenie klastrów jako te punkty, w sąsiedztwie których  zlokalizowana jest wystarczająca ilość punktów
sąsiadujących (większa bądź równa przyjętej wartości granicznej). Do tak zdefiniowanych rdzeni klastrów dołączane są punkty pozostające w bliskiej odległości od któregokolwiek z punktów rdzenia (bliżej niż zadana wartość), które w sumie tworzą klaster.  


**Kroki tego algorytmu:**  
**1.** Obliczenie odległości wzajemnej osiągalności.  
**2.** Tworzenie drzewa minimalnego rozpinania.    
**3.** Przycinanie drzewa na podstawie stabilności.   
**4.** Ekstrakcja klastrów.  

**Wady:**  
- wrażliwy na rzadkie dane  
- jest wolniejszy niż DBSCAN, szczególnie dla dużych zbiorów danych  

**Zalety:**  
- HDBSCAN radzi sobie z klastrami o zróżnicowanej gęstości  
- automatycznie dobiera parametry (nie trzeba ustawiać eps)  
- wybiera stabilne klastry, co prowadzi do bardziej sensownych wyników w przypadku danych złożonych  


```{r}
#Funkcja pomocnicza, która przeprowadza klasteryzację metodą HDBSCAN (przypisuje wyniki do danych i je wizualizuje)  
#Punkty odstające (szum) na mapie są wyświetlone z ustawioną półprzezroczystością

klasteryzacja_hdbscan <- function(dane_punkty, dane_osiedla, eps, minPts) {
  
  coords <- st_coordinates(dane_punkty)  #Wyodrębnienie współrzędnych
  
  db <- hdbscan(coords, minPts = minPts)    #Klasteryzacja HDBSCAN
  dane_punkty$cluster <- db$cluster  #Przypisanie wyników do danych
  
  # Wizualizacja 
  ggplot() +
    geom_sf(data = dane_osiedla, fill = "white", color = "black") +
    geom_sf(data = dane_punkty, aes(color = as.factor(cluster), alpha = ifelse(cluster == 0, 0.4, 1))) +
    theme_minimal() +
    labs(color = "Klaster", alpha = "Przezroczystość") +
    ggtitle(paste("Wyniki klasteryzacji HDBSCAN (minPts =", minPts, ")")) +
    scale_alpha_identity()  
}

```

```{r}
# Klasteryzacja HDBSCAN (minPts=4)
klasteryzacja_hdbscan(punkty, osiedla, minPts = 4)
```

W tym przykładzie powstały 24 klastry. Widać, iż duża część punktów została zakwalifikowana do jednego klastra.


___

```{r}
# Klasteryzacja HDBSCAN (minPts=10)
klasteryzacja_hdbscan(punkty, osiedla, minPts = 10)
```

W kolejnym przypadku powstało więcej klastrów, a rozkład danych na mapie wskazuje, że klastry są bardziej "zorganizowane" (łatwiej odczytać, gdzie są największe skupiska).

___


```{r}
# Klasteryzacja HDBSCAN (minPts=20)
klasteryzacja_hdbscan(punkty, osiedla, minPts = 20)
```

W tym przypadku utworzyło się 9 klastrów. Klasteryzacja jest bardziej restrykcyjna. Widać tylko te najbardziej gęste skupiska punktów, podczas gdy mniejsze nie zostały uzwględnione.

___


```{r}
# Klasteryzacja HDBSCAN (minPts=30)
klasteryzacja_hdbscan(punkty, osiedla, minPts = 30)
```

W ostatnim przykładzie zdecydowana większość punktów została potraktowana jako szum, ze względu na dużą wartość minPts.


___


## **Porównanie wyników i wnioski**
##### **Dzielnice Krakowa, w których wyznaczono klastry:**
Największa intensywność zarejestrowanych wykroczeń pojawiła się na Starym Mieście, Kleparzu, Nowym Świecie, Stradomiu, Piasku Północy i Południu.
Ponadto zwiększoną intensywność zarejestrowano również w okolicach Bieńczyc Nowych, Osiedla Albertyńskiego, Prokocimia, Nowej Wsi Południe, Rakowic, Grzegórzki.


___


W projekcie zostały użyte dwie metody  klasteryzacji danych punktowych DBSCAN oraz HDBSCAN.  
DBSCAN pozwolił na identyfikację obszarów o dużej ilości punktów klasteryzacji (takich jak Stare Miasto i Kazimierz).
Przy większym eps (np. 500), pojawiło się mniej klastrów o większej liczebności. Natomiast HDBSCAN przy niskich wartościach minPts (np. minPts = 4), identyfikował wiele małych klastrów, w tym mniej gęste obszary. Wyższe wartości minPts (np. minPts = 20 lub 30) powodowały bardziej restrykcyjną selekcję klastrów, eliminując mniej intensywne skupiska danych. Ta metoda była bardziej skuteczna w znajdowaniu stabilnych klastrów w obszarach o zróżnicowanej gęstości.  

Zarówno DBSCAN, jak i HDBSCAN zidentyfikowały kluczowe obszary, gdzie pojawiała sie największa liczba wykroczeń. Natomiast HDBSCAN był bardziej elastyczną metodą (nie wymagał również ustalenia wartości eps, która w metodzie DBSCAN czasami była trudna do ustalenia z odpowiednią wartością minPts) oraz dobrze poradził sobie z identyfikacją klastrów w tym układzie przestrzennym.